【裁判字號】    98,易,614
【裁判日期】    980721
【裁判案由】    詐欺
【裁判全文】
臺灣彰化地方法院刑事判決               98年度易字第614號
公  訴  人  臺灣彰化地方法院檢察署檢察官
被      告  乙○○
上列被告因詐欺案件，經檢察官提起公訴（98年度偵字第4354號
），本院判決如下：
    主  文
乙○○幫助意圖為自己不法之所有，以詐術使人將本人之物交付
，處有期徒刑陸月，如易科罰金，以新臺幣壹仟元折算壹日。
    犯罪事實
一、乙○○雖預見提供自己名義之金融機構帳戶之存摺、金融卡
    及密碼、印章，以供真實姓名、年籍均不詳之成年人使用，
    可能為真實姓名、年籍均不詳之成年人作為犯詐欺取財罪所
    用之物，竟不違背其本意，仍基於幫助上開真實姓名、年籍
    均不詳之成年人犯詐欺取財罪之未必故意，將其前於民國97
    年6 月26日向安泰商業銀行員林分行【下稱安泰銀行】申辦
    之帳號00000000000000號帳戶之存摺、金融卡及密碼、印章
    ；另前於88年12月13日向臺中商業銀行北斗分行【下稱臺中
    銀行】申辦之帳號000000000000號帳戶之存摺、金融卡及密
    碼、印章，均於自98年2 月間某日起至98年4 月1 日止之間
    之某日提供予前揭真實姓名、年籍均不詳之成年人使用。嗣
    該取得上開存摺、金融卡及密碼、印章之前揭真實姓名、年
    籍均不詳之成年人基於意圖為自己不法所有之接續犯意，(一)
    先於98年4 月2 日上午10時許，以電話聯絡之方式，向在臺
    北市士林區○○○路住處之甲○○佯稱，其為甲○○之友人
    ，需借款新臺幣（下同）15萬元等語，甲○○不知有詐，誤
    信為真而陷於錯誤，於98年4 月2 日上午11時30分，至萬泰
    商業銀行天母分行【下稱萬泰銀行】，以臨櫃匯款方式匯出
    15 萬 元至前開乙○○之安泰銀行帳戶內，上開詐欺所得之
    款項於轉入之前揭乙○○之安泰銀行帳戶後，即由前揭真實
    姓名、年籍均不詳之之人將款項領出；(二)復承前揭同一詐欺
    取財之接續犯意，於98年4 月6 日上午11時30分，以電話聯
    絡之方式，向在臺北市士林區○○○路住處之甲○○佯稱，
    其為甲○○之友人，感謝甲○○前次借款協助，惟仍需借款
    3 萬5 千元，以協助其師父解決問題等語，甲○○不知有詐
    ，誤信為真而陷於錯誤，於98年4 月6 日下午2 時許，至萬
    泰銀行，以臨櫃匯款方式匯出3 萬5 千元至前開乙○○之臺
    中銀行帳戶內，上開詐欺所得之款項於轉入前揭乙○○之臺
    中銀行帳戶後，即由前揭真實姓名、年籍均不詳之之人將款
    項領出。嗣因甲○○發現情況有異，始知受騙，而於98年4
    月6 日晚上9 時55分報警循線查獲上情。
二、案經彰化縣警察局員林分局報請臺灣彰化地方法院檢察署檢
    察官偵查起訴。
    理  由
一、證據能力部分：
  (一)按被告以外之人（包括證人、鑑定人、告訴人、被害人及共
    同被告等）於審判外之陳述雖不符刑事訴訟法第159 條之1
    至之4 之規定，而經當事人於審判程序同意作為證據，法院
    審酌該言詞陳述或書面陳述作成時之情況，認為適當者，亦
    得為證據，刑事訴訟法第159 條之5 第1 項定有明文。其立
    法意旨在於傳聞證據未經當事人之反對詰問予以核實，原則
    上先予排除。惟若當事人已放棄反對詰問權，於審判程序中
    表明同意該等傳聞證據可作為證據，基於尊重當事人對傳聞
    證據之處分權使訴訟程序得以順暢進行，上開傳聞證據則有
    證據能力（最高法院94年度臺上字第4890號判決要旨參照）
    。又按當事人、代理人或辯護人於法院調查證據時，知有第
    159 條第1 項不得為證據之情形，而未於言詞辯論終結前聲
    明異議者，視為有前項之同意，刑事訴訟法第159 條之5 定
    有明文。亦即，傳聞證據未經當事人之反對詰問予以核實，
    原則上先予排除，惟若當事人已放棄詰問或未聲明異議，基
    於證據資料愈豐富，愈有助於真實發現之理念，且強化言詞
    辯論主義，法院自可承認該傳聞證據例外擁有證據能力。經
    查，證人即被害人甲○○於警詢中之陳述（參見彰化縣警察
    局員林分局員警分偵字第0980010942號警卷第4 頁至第5 頁
    ），雖係被告以外之人於審判外之陳述，性質上屬傳聞證據
    ，惟經檢察官、被告乙○○均同意作為證據，又本院審酌該
    言詞陳述作成時之情況，並查無其他不法之情狀，足認為得
    為本案之證據，依刑事訴訟法第159 條之5 之規定，有證據
    能力。
  (二)以下本案所引用被告以外之人於審判外之言詞或書面陳述（
    除理由欄一(一)所述部分外），而不符合刑事訴訟法第159 條
    之1 至第159 條之4 之規定者，均經本院於審理時當庭直接
    提示而為合法之調查，檢察官、被告均同意作為證據，本院
    審酌前開證據作成或取得之狀況，均無非法或不當取證之情
    事，亦無顯不可信之情況，故認為適當而均得作為證據。是
    前開證據，依刑事訴訟法第159 條之5 之規定，均具有證據
    能力，先予敘明。
二、訊據被告固不否認其於前揭時間分別向安泰銀行、臺中銀行
    申辦前揭帳戶存摺、金融卡及密碼使用之事實，然矢口否認
    有何幫助詐欺取財之犯行，並辯稱：其將前揭金融帳戶之存
    摺、金融卡及密碼、印章等物，均置於機車座位下方置物箱
    ，其分別於98年2 月間某日及相隔數日後發覺上揭物品已遺
    失，然並未辦理掛失，另金融卡密碼有記載在存摺上，不知
    遭他人利用犯罪云云。惟查：
  (一)上揭犯罪事實，業據證人即被害人甲○○於警詢中陳述明確
    （參見同上警卷第4 頁至第5 頁），復有萬泰銀行匯款申請
    書存根聯影本2 紙、安泰銀行98年4 月15日（98）安員發字
    第099 號函檢附之開戶人基本資料、交易往來明細表各1 份
    、臺中銀行98年4 月17日中北斗字第098065000118號函檢附
    之開戶資料及交易明細表各1 份、臺北市政府警察局士林分
    局蘭雅派出所受理刑事案件報案三聯單影本1 紙（參見同上
    警卷第6 頁、第8 頁至第13頁、第14頁至第17頁、第29頁）
    附卷可佐，核屬相符，是證人甲○○上揭所述內容，應可採
    信。
  (二)被告雖辯稱其分別於98年2 月間某日及相隔數日後發覺上揭
    物品已遺失，然並未辦理掛失云云，然查：
    1.如常人發現存摺、金融卡及密碼遺失時，依社會常情，一
      般人均會立即向原帳戶之金融機構申報遺失，藉以辦理補
      發帳戶存摺，避免自身財產遭受損失，復審酌被告既能填
      載申請書向前揭各銀行申請帳戶並領取金融卡，且於本院
      審理中自承知悉於新領得金融卡後，應自己重新設定金融
      卡之密碼，又其對於警詢、偵訊及本院審理中所詢問之問
      題均能理解陳述，此有警詢、偵訊及本院審判筆錄各1 份
      在卷可查，是被告應是有相當智識及社會經驗之人，如發
      現前揭帳戶存摺等物遺失時，亦應有能力向金融機構或警
      察單位申報遺失止付，而被告既然申請前揭帳戶存摺、金
      融卡及密碼使用，如該等物品確實遺失，一般通常知識經
      驗之人均知應立即向金融機構辦理掛失止付，以防遭受不
      法集團冒用該帳戶存摺、金融卡及密碼、印章作為行騙之
      工具，惟被告竟未加聞問，亦無為向金融機構申請掛失止
      付之防範措施，以求減少自身損失，其所為已與常情有違
      ，其所辯之情節，當有可疑之處，自不足採信。
    2.另前揭真實姓名、年籍均不詳之成年人利用人頭帳戶遂行
      詐欺取財犯行，必對該帳戶是否屬於警示帳戶之情形詳加
      確認，否則如使用業經金融機構設定為警示帳戶之存摺，
      將使前揭真實姓名、年籍均不詳之成年人無法領取詐欺所
      得而徒勞無功，而被害人甲○○係接續於98年4 月2 日上
      午10時許、於98年4 月6 日上午11時30分，接獲詐騙電話
      而匯款等情，已如前述；另衡諸常情，金融機構之存摺、
      金融卡及密碼、印章事關個人財產權益之保障，其專有性
      甚高，除非本人或與本人親密關係者，難認有何理由可同
      時取得該存摺、金融卡及密碼、印章，且被告於本院審理
      中亦自承其上揭金融卡密碼均不相同，其容易忘記密碼，
      參酌上情觀之，一般人如常容易忘記金融卡之密碼，當會
      將不同金融機構之金融卡密碼設定成相同，以避免自己混
      淆忘記，而被告竟設定為不同密碼，又將密碼記載在容易
      為他人發覺之存摺上，除增加自己使用不同銀行之金融卡
      之不便外，更使自己所設定之密碼處於他人容易知悉之情
      狀下，其所為亦與常情有違。從而，依上情觀之，被告所
      辯其並未將密碼交付予前揭真實姓名、年籍均不詳之成年
      人云云，顯非屬實，被告當係自己於自98年2 月間某日起
      至98年4 月1 日止之間之某日，交付前揭所示之銀行存摺
      、金融卡及密碼、印章予前揭真實姓名、年籍均不詳之成
      年人使用，應堪認定。
    3.按刑法上之故意，依第13條第1 項、第2 項之規定，分為
      直接故意（或確定故意）與間接故意（或不確定故意）2
      種。行為人對於構成犯罪之事實，明知並有使之發生（實
      現）該事實之決意，進而實行該犯罪決意之行為，乃直接
      故意；行為人對於構成犯罪之事實，預見其有發生（實現
      ）之可能，因該犯罪事實之發生（實現）不違背其本意，
      乃予容認，任其發生（實現）之情形，為間接故意（最高
      法院97年度臺上字第1275號判決要旨參照）。又間接故意
      與有認識的過失（又稱疏虞過失）之區別，在於二者對構
      成犯罪之事實雖均預見其能發生，但前者對其發生並不違
      背其本意，後者則確信其不發生（最高法院95年度臺上字
      第4518號判決要旨參照）。經查，金融帳戶為個人之理財
      工具，一般民眾皆可以存入最低開戶金額之方式自由申請
      開設金融帳戶，並無任何特殊之限制，且得同時在不同金
      融機構申請多數存款帳戶使用，並無借用他人帳戶使用之
      必要。而金融存款帳戶，攸關存戶個人財產權益之保障，
      專屬性甚高，衡諸常理，若非與本人有密切關係者，不可
      能交付個人帳戶存摺及金融卡，縱有交付個人帳戶予他人
      使用之特殊情形，亦必會先行瞭解他人使用帳戶之目的始
      行提供。況以電話通知中獎、個人資料外洩或其他類似之
      不法詐騙份子，經常利用他人存款帳戶、金融卡以遂行犯
      行，類此案件在社會上層出不窮，亦屢經報章雜誌及其他
      新聞媒體再三披露，避免此等專屬性甚高之物品被不明人
      士利用為與財產有關之犯罪工具，亦為一般生活認知所應
      有之認識。是被告將其所有之前揭銀行帳戶之存摺、金融
      卡及密碼、印章交付予上開真實姓名、年籍均不詳之成年
      人使用等情，已如前述，縱無證據證明被告明知前揭真實
      姓名、年籍均不詳之成年人之犯罪態樣，然就前揭真實姓
      名、年籍均不詳之成年人，嗣後將被告交付之帳戶存摺供
      詐欺所得之用，顯不違反被告本意，被告自有幫助該真實
      姓名、年籍均不詳之成年人詐欺取財之未必故意。被告所
      辯並未參與犯罪，其不知情云云，顯不足採。
  (三)綜上所述，被告提供安泰銀行、臺中銀行之帳戶存摺、金融
    卡及密碼、印章予前揭真實姓名、年籍均不詳之成年人，幫
    助該真實姓名、年籍均不詳之成年人遂行詐欺取財犯行，事
    證至為明確，被告事後辯稱其遺失前揭銀行存摺、金融卡及
    密碼、印章云云，顯屬卸責之詞，不足採信，本案罪證明確
    ，被告犯行堪予認定。
三、核被告所為，係犯刑法第30條第1 項前段、刑法第339 條第
    1 項之幫助詐欺取財罪。按刑法關於正犯、從犯之區別，本
    院所採見解，係以其主觀之犯意及客觀之犯行為標準，凡以
    自己犯罪之意思而參與犯罪，無論其所參與者是否犯罪構成
    要件之行為，皆為正犯，其以幫助他人犯罪之意思而參與犯
    罪，其所參與者，苟係犯罪構成要件之行為，亦為正犯，必
    以幫助他人犯罪之意思而參與犯罪，其所參與者又為犯罪構
    成要件以外之行為，始為從犯（最高法院25年上字第2253號
    判例要旨參照）。是如未參與實施犯罪構成要件之行為，且
    係出於幫助之意思提供助力，即屬幫助犯，而非共同正犯。
    經查，前揭真實姓名、年籍均不詳之成年人基於為自己不法
    所有之犯意聯絡，施用詐術，使被害人甲○○陷於錯誤，而
    將本人之財物交付，前揭真實姓名、年籍均不詳之成年人所
    為，係犯刑法第339 條第1 項之詐欺取財罪。又前揭真實姓
    名、年籍均不詳之成年人接續施用詐術，使被害人甲○○陷
    於錯誤，而將本人之財物交付之行為為接續犯。又被告基於
    幫助詐欺犯意，提供上開帳戶存摺、金融卡及密碼、印章予
    前揭真實姓名、年籍均不詳之成年人，意圖為自己不法之所
    有，以詐術使被害人甲○○陷於錯誤，而接續匯款至被告所
    提供之上揭帳戶，並無相當證據證明被告有參與詐欺犯行之
    構成要件行為，是被告顯係以幫助他人為詐欺取財犯罪之意
    思，其所參與者僅係提供前開存摺、金融卡、密碼等資料，
    亦即參與犯罪構成要件以外之行為，依前開說明，被告提供
    帳戶存摺等物幫助前揭真實姓名、年籍均不詳之成年人，向
    被害人甲○○詐欺取財，自應論以被告幫助詐欺取財罪。被
    告幫助他人犯前開罪名，爰依刑法第30條第2 項之規定，按
    正犯之刑減輕之。爰審酌被告雖無前科，平日素行尚稱良好
    ，此有臺灣高等法院被告前案紀錄表、臺灣彰化地方法院檢
    察署刑案資料查註紀錄表各1 份存卷可考，然其明知目前社
    會上以各種方式詐財之惡質歪風猖獗，令人防不勝防，復加
    以詐財者多借用人頭帳戶致警方追緝困難，又詐欺事件層出
    不窮，手法日益翻新，竟甘願淪為提供自己之金融帳戶，以
    供他人逃避詐欺犯罪之查緝，嚴重破壞社會治安及有礙金融
    交易秩序，助長犯罪歪風，並增加追緝犯罪之困難，且被告
    於犯後並無悔意，猶仍飾詞狡辯，造成被害人甲○○之上揭
    損失等一切情狀，量處如主文所示之刑，並依刑法第41條第
    1 項前段之規定，併諭知易科罰金之折算標準，以示懲儆。
    又被告交付予前開真實姓名、年籍均不詳之成年人之前開銀
    行存摺（含金融卡、密碼）及印章，雖係被告供犯罪所用之
    物，然既已交付前開真實姓名、年籍均不詳之成年人使用，
    顯已移轉其所有權予前開真實姓名、年籍均不詳之成年人而
    非被告所有，且均非違禁物，亦別無證據足資證明係屬應沒
    收之物，爰不另宣告沒收。況查所謂幫助犯係指就他人之犯
    罪加以助力，使其易於實施之積極的或消極的行為而言。其
    犯罪態樣與實施犯罪之正犯有異，其所處罰者，乃其提供助
    力之行為本身，而非正犯實施犯罪之行為。因此幫助犯不適
    用責任共同之原則，對正犯所有供犯罪所用或因犯罪所得之
    物，勿庸併為沒收之宣告（最高法院88年度臺上字第6234號
    判決要旨參照），是前開銀行存摺（含提款卡）及印章雖係
    前開真實姓名、年籍均不詳之成年人所有供犯罪所用之物，
    對於幫助犯之被告，自毋庸宣告沒收，附此敘明。
據上論斷，應依刑事訴訟法第299 條第1 項前段，刑法第30條第
1 項前段、第2 項、第339 條第1 項、第41條第1 項前段，刑法
施行法第1 條之1 第1 項、第2 項前段，判決如主文。
本案經檢察官謝雨青到庭執行職務。
中    華    民    國    98    年    7     月    21    日
                        刑事第八庭審判長法官 簡婉倫
                                  法      官 楊舒嵐
                                  法      官 唐中興
以上正本證明與原本無異。
如不服本判決應於收受判決後10日內向本院提出上訴書狀，並應
敘述具體理由；其未敘述上訴理由者，應於上訴期間屆滿後20日
內向本院補提理由書（均須按他造當事人之人數附繕本）「切勿
逕送上級法院」。
告訴人或被害人對於判決如有不服具備理由請求檢察官上訴者，
其上訴期間之計算係以檢察官收受判決正本之日期為準。
中    華    民    國    98    年    7     月    21    日
                                  書  記  官  吳政
【附錄本案判決論罪科刑法條全文】：
中華民國刑法第339條
意圖為自己或第3 人不法之所有，以詐術使人將本人或第3 人之
物交付者，處5 年以下有期徒刑、拘役或科或併科1,000 元以下
罰金。
以前項方法得財產上不法之利益或使第3人得之者，亦同。
前2項之未遂犯罰之。


司法院資訊處製作；財團法人民間司法改革基金會備份。
